【裁判字號】    95,訴,333
【裁判日期】    950504
【裁判案由】    債務人異議之訴
【裁判全文】
臺灣桃園地方法院民事判決               95年度訴字第333號
原      告  林冠霖即林志達
被      告  甲○○
上列當事人間債務人異議之訴事件，本院於民國95年4 月20日言
詞辯論終結，判決如下：
    主  文
本院94年度執字第35337 號清償債務強制執行事件所為之強制執
行程序，應予撤銷。
原告其餘之訴駁回。
訴訟費用由被告負擔。
    事  實
甲、原告方面：
一、聲明：
（一）鈞院94年度執字第35337 號清償債務強制執行事件，所為
      之強制執行程序應予撤銷。
（二）被告應給付原告新臺幣（下同）66,785元，及自起訴狀繕
      本送達翌日起至清償日止，按年息5%計算之利息。
二、陳述：
（一）原告之母即訴外人劉美桂於民國86年間因經營明儀交通有
      限公司（下稱明儀公司）之資金周轉需要，陸續向被告借
      款，並以多張客票支應清償，嗣於87年1 月5 日訴外人劉
      美桂再以原告名義，簽發如附表所示之本票（下稱系爭本
      票）交予被告，作為還款之擔保。而訴外人劉美桂簽發系
      爭本票時，原告人在南部，訴外人劉美桂以電話告知原告
      簽發系爭本票之事，並稱原告無須負責還款，系爭本票僅
      作為借款質押等語，原告始加以同意。嗣後訴外人劉美桂
      因無法清償對被告所欠之債務，遂與被告協議將明儀公司
      經營權及全部資產移轉被告以代債務之清償，並由被告指
      定訴外人楊富宗為明儀公司之負責人。訴外人劉美桂與被
      告間之債務雖已全部清償完畢，被告仍未將訴外人劉美桂
      前所交付之全部票據含系爭本票返還予訴外人劉美桂。且
      被告更從未持系爭本票向原告為現實之提示行為。
（二）嗣被告於88年5 月間竟持系爭本票向臺灣士林地方法院（
      下稱士林地方法院）以原告積欠其1 千萬元為由，聲請對
      原告發支付命令，並經上開法院以88年度促字第13475 號
      核發支付命令（下稱系爭支付命令），並於88年7 月13日
      確定在案。被告再以系爭支付命令為執行名義，而於94年
      12月間向鈞院聲請以94年度執字第35337 號清償債務強制
      執行事件，自95年1 月起執行原告於訴外人桃園航勤股份
      有限公司之每月薪資3 分之1 ，迄今已由被告執行取得合
      計66,785元。
（三）依票據法第22條第1 項及民法第129 條第1 項第3 款、第
      2 項第1 款、第137 條第2 項、第3 項規定，被告對原告
      之系爭本票債權於取得系爭支付命令後，其請求權即應於
      系爭支付命令確定之翌日即88年7 月14日起開始起算5 年
      之消滅時效期間，算至93年7 月13日止，被告之請求權即
      已消滅時效完成。是被告於94年12月始持系爭支付命令向
      鈞院聲請強制執行，其就系爭本票之付款請求權，自已逾
      消滅時效。則依民法第144 條第1 項之規定，原告得主張
      時效抗辯，拒絕支付系爭本票之票款。
（四）另系爭支付命令係以原告當時之戶籍地址即門牌號碼台北
      市大同區○○○路○ 段14 4巷20弄5 號為送達地，惟原告
      因上班需要實際上係居住於台北市○○市○○路746 巷43
      號3 樓，周休2 日則回台北縣淡水鎮○○街○ 段36號1 樓
      與妻小同住，原告上開延平北路之戶籍地址，係原告之表
      姐居住之處所。且士林地方法院曾於88年8 月10日發函命
      被告命其查明原告地址，否則系爭支付命令將於88年6 月
      14日發出後3 個月內，即88年9 月14日因不能送達原告而
      無效。然系爭支付命令竟可於88年7 月13日確定，二者顯
      有矛盾。
（五）綜上，爰依強制執行法第14條第1 項前段之規定，訴請判
      決如聲明第1 項所示。就原告所已被執行之薪資66,785元
      ，則依民法第179 條所規定不當得利之法律關係，訴請判
      決如聲明第2 項所示。
四、證據：提出系爭本票、臺灣高等法院90年度上訴字第238 號
    刑事判決、最高法院93年度台上字第2326號刑事判決、臺灣
    高等法院93年度上更(一)字第291 號刑事判決、本院94年12月
    22日木執94年執黃字第35337 號執行命令、本院95年1 月13
    日木執94年執黃字第35337 號執行命令、士林地院88年度促
    字第13475 號支付命令暨其確定證明書、民事支付命令狀、
    民事異議狀、本院94年度執字第35337 號民事裁定、送達證
    書、法院公文封、士林地方法院88年8 月10日士院仁民林88
    促字第13457 號函、工資袋紙、年度薪資資料查詢各1 件（
    均為影本）、原告戶籍謄本1 份。
乙、被告方面：
一、聲明：駁回原告之訴。
二、陳述：
（一）系爭本票係原告於87年1 月5 日所簽發，系爭支付命令則
      係於88年5 月29日由法院核發，並於同年7 月13日確定，
      故無罹於票據法第22條所規定之3 年時效。且票據行為有
      無因性，故不應適用民法第137 條第3 項規定之時效，而
      應適用民法第125 規定之15年時效期間。另系爭支付命令
      既經法院核發確定證明書，自有合法送達之效力。
（二）明儀公司係1 人公司，其營業項目為運送餐廳鍋爐燃料油
      ，在明儀公司倒閉當時，僅有來來飯店及希爾頓飯店訂有
      送油契約尚未到期，訴外人劉美桂恐違約受罰，故要求被
      告找人代替，並言明其未收之運費約7 、8 萬，由代替人
      收取後償還被告，然被告事後得知上開尾款早被訴外人劉
      美桂收走，且明儀公司除租用辦公室8 、9 坪外，無其他
      資產，更談不上經營權，何來資產轉讓。
（三）訴外人劉美桂向被告誆稱其欲與富商朋友合夥進口高級衛
      浴設備及在臺灣開設工廠製造舖設柏油路之原料，故急需
      資金週轉，並表示其已被銀行拒絕往來，故用其子即原告
      名義向銀行申請支票中，在未領到支票前，先以原告開立
      之系爭本票向被告借款，到期會還款等語，被告不疑，遂
      向朋友借貸，再如數付其現金，嗣後始知被騙，且訴外人
      劉美桂亦未曾交付任何客票予被告。
（四）為此，請為判決如答辯聲明所示。
三、證據：提出臺灣士林地方法院檢察署89年度偵字第7780號檢
    察官起訴書、士林地方法院88年度促字第13475 號支付命令
    暨確定證明書各1 份（均為影本）。
丙、本院依職權調閱本院94年度執字第35337 號民事執行卷宗及
    士林地方法院88年度促字第13475 號民事聲請事件卷宗。
    理  由
一、本件原告起訴主張，訴外人劉美桂於86年間經營明儀公司，
    因需要資金而向被告借款，並於87年1 月5 日以系爭本票交
    予被告，作為還款之擔保。後訴外人劉美桂已與被告協議將
    明儀公司經營權及全部資產移轉予被告以代債務之清償，惟
    被告未返還系爭本票，復從未持系爭本票提示原告。更於88
    年5 月間持之以聲請士林地方法院對原告核發88年度促字第
    13475 號支付命令，而於88年7 月13日確定在案。再於94年
    12月間持系爭支付命令向鈞院聲請以94年度執字第35337 號
    執行原告每月薪資1/3 ，合計被告已經由執行取得66,785元
    。然系爭本票債權已罹於消滅時效，原告本得拒絕支付，且
    系爭支付命令之送達並不合法。爰依強制執行法第14條第1
    項前段、民法第179 條之規定，訴請判決如訴之聲明所示等
    語。
二、被告則以：票據行為有無因性，故系爭本票債權應適用民法
    第125 規定之一般時效期間。又系爭支付命令業經法院核發
    確定證明書，自有合法送達。另明儀公司倒閉前，係訴外人
    劉美桂為恐違反與他人之契約，故請被告找人代替，且明儀
    公司除租用辦公室8 、9 坪外，無其他資產，更談不上經營
    權，何來資產轉讓等語，資為抗辯。
三、兩造於95年4 月20日本院言詞辯論時（見本院卷第80頁），
    就原告得否請求撤銷本院94年度執字第35337 號強制執行事
    件之強制執行程序部分，協議簡化爭點為：
（一）系爭支付命令有無合法送達原告而告確定？
（二）被告對原告之系爭本票債權是否已逾消滅時效期間？
四、本院之判斷：
（一）就系爭支付命令有無合法送達原告之爭點部分：
１、被告前於88年5 月26日持系爭本票，向士林地方法院聲請對
    原告核發系爭支付命令，然因系爭支付命令送達至原告當時
    戶籍地址即門牌號碼臺北市○○○路○ 段144 巷20弄5 號時
    ，無人收受，故於88年6 月23日寄存送達於臺北市政府警察
    局大同分局民生路派出所。嗣上開派出所以逾期未領為由，
    將之退回郵局而於88年7 月14日再送回士林地方法院之事實
    ，有系爭支付命令（見本院卷第32頁）、支付命令聲請狀（
    見本院卷第34至37頁）、士林地方法院送達證書（見本院卷
    第42頁）、公文封（見本院卷第43頁）各1 份附卷可稽，復
    經本院依職權調閱系爭支付命令卷宗查核屬實。
２、又系爭支付命令除經郵務人員將應送達之文書寄存送達地之
    上開警察機關外，並已製作送達通知書，記明寄存文書之處
    所，黏貼於應受送達人即原告之住居所門首，此觀上開送達
    證書（見本院卷第42頁）上，除經郵務人員於寄存之派出所
    欄加以勾選外，尚在「並作送達通知書，粘貼於應受送達人
    門首，以為送達」欄位上打勾乙節，即可得知。
３、雖原告主張其於系爭支命令送達時，並未實際居住於上開戶
    籍地址等語。然查，士林地方法院除經核對被告於聲請時所
    提出原告之戶籍謄本確認原告之戶籍地址無誤外，並經函囑
    臺北市政府警察局大同分局查明原告是否實際居住於上開戶
    籍地址，並已經上開分局於88年9 月7 日以北市同分戶字第
    8862365200號函覆略以：經轄區○○○路派出所派員實地查
    訪，被告確實居住於本轄延平北路2 段144 巷20弄5 號等語
    ，業據本院核對系爭支付命令卷內所附之公文無誤（上開函
    文影本見本院卷第85頁）。而原告僅空言主張其於當時並未
    居住該處，核與上開調查證據之結果不符，又未能舉出其他
    證據以實其說，故不足採。至士林地方法院雖於88年8 月10
    日函命被告查報原告之住所，惟此係因士林地方法院收受上
    開派出所以招領逾期退回之支付命令後，為確定之前所為之
    送達是否合法生效，始命被告查報，嗣既經被告提出原告當
    時之戶籍謄本予士林地方法院（影本見本院卷第85頁）及經
    該法院函囑臺北市政府警察局大同分局查明無誤，自不影響
    其前所為系爭支付命令寄存送達之效力。是原告所指士林地
    方法院曾於88年8 月10日發函命被告查明原告地址後詳覆，
    否則系爭支付命令將於88年6 月14日支付命令發出後3 個月
    內失效等情，固屬無誤，惟仍無足影響前開認定之結果。
４、按送達不能依前2 條規定為之者，得將文書寄存送達地之自
    治或警察機關，並作送達通知書，黏貼於應受送達人住居所
    、事務所或營業所門首，以為送達，92年2 月7 日修正前民
    事訴訟法第138 條定有明文。依此修正前民事訴訟法第138
    條所規定之寄存送達，除須將應送達之文書寄存送達地之自
    治或警察機關外，並須製作送達通知書，記明寄存文書之處
    所，黏貼於應受送達人住居所、事務所或營業所門首，俾應
    受送達人知悉寄存之事實，前往領取，始有送達之效力（最
    高法院89年度台抗字第414 號裁判意旨可供參考）。且係以
    將文書寄存送達地之自治或警察機關，並作送達通知書，黏
    貼於應受送達人住居所、事務所或營業所門首時，為送達之
    時；應受送達人究於何時前往領取應受送達之文書，或並未
    前往領取，該文書嗣經退還原送達法院，於送達之效力均無
    影響（最高法院89年度台聲字第13號裁判意旨亦足供參考）
    。系爭支付命令既已於88年6 月23日寄存送達原告住所地之
    警察機關，並已作送達通知書，黏貼於原告住所門首，以為
    送達，前已述及，則雖原告嗣後未前往領取系爭支付命令，
    依上開修正前民事訴訟法之規定及說明，仍已於寄存當日生
    送達之效力。
５、再按債務人對於支付命令之全部或一部，得於送達後20日之
    不變期間內，不附理由向發命令之法院提出異議；債務人對
    於支付命令未於法定期間合法提出異議者，支付命令與確定
    判決有同一之效力，民事訴訟法第516 條第1 項、第521 條
    第1 項定有明文。本件原告並未對系爭支付命令提出異議，
    且原告於系爭支付命令88年6 月23日送達生效時，係住居於
    士林地方法院轄區內之臺北市大同區，則計算其對系爭支付
    命令提出異議之法定期間，自無須扣除在途期間，是依上揭
    法律規定，計至88年7 月13日止，系爭支付命令自已因原告
    未提出異議而告確定在案。
６、基上所陳，系爭支付命令業經合法送達原告，且因原告未於
    法定期間內提出異議而告確定在案之事實，已堪認定無誤。
（二）就被告對原告之系爭本票債權是否已逾消滅時效期間之爭
      點部分：
１、被告前係以原告積欠其系爭本票債務未還為由，而聲請士林
    地方法院核發系爭支付命令，業經本院查核系爭支付命令卷
    宗屬實（系爭本票影本見本院卷第86頁），並為兩造所不爭
    執，已足信為真實。
２、原告雖主張被告從未向其提示系爭本票請求付款等語。惟按
    依票據法第124 條準用第95條但書之規定，系爭本票之發票
    人即原告對於執票人即被告主張未為提示者，應負舉證之責
    （最高法院72年度台上字第598 號、84年度台抗字第22 號
    裁判意旨足供參考）。就此原告僅空言主張被告未為提示，
    此外，並未能提出任何證據以資證明，自屬無可憑信。
３、況按票據法第124 條準用第69條、第104 條之結果，執票人
    不於本票到期日或其後2 日內為付款之提示，「對於前手喪
    失追索權。」。然此準用之同法第104 條規定所謂之前手固
    無如同法第122 條第5 項：「執票人不於第45條所定期限內
    為見票之提示或作成拒絕證書者，對於發票人以外之前手喪
    失追索權。」及第132 條：「執票人不於第130 條所定期限
    內為付款之提示，或不於拒絕付款日或其後5 日內，請求作
    成拒絕證書者，對於發票人以外之前手喪失追索權。」之規
    定，特將發票人自「前手」中明文予以排除。然本票發票人
    所負之付款責任，係第一次之絕對責任，故執票人縱令不於
    付款提示期間內為付款之提示，發票人仍應不免其付款之責
    ；亦即發票人為本票之主債務人，且絕對的負擔票據金額支
    付之義務，故執票人怠於行使或保全票據上之權利時，發票
    人之債務原則上並不因之而消滅，此觀票據法第22條第1 項
    係規定本票執票人對發票人票據上之權利時效期間，第2 項
    則係規定本票執票人對前手追索權之時效期間，明白將發票
    人與前手分別併列，足見「前手」係指發票人以外之其他票
    據債務人當無庸置疑，益徵票據法第104 條規定所謂之前手
    當然不包括本票之發票人。況實務上見解曾認為票據法第
    104 條規定所稱前手並不包括匯票承兌人在內（最高法院66
    年台上字第670 號判決意旨可供參考），而本票之發票人與
    匯票之承兌人均同屬票據之主債務人，票據法第121 條並規
    定本票發票人所負責任，與匯票承兌人同，則依同一法理，
    票據法第104 條規定所謂之前手自不包括本票發票人在內。
    準此，原告所主張被告未向其提示系爭本票請求付款乙節，
    縱係屬實，仍無礙於被告得向為發票人之原告行使系爭本票
    權利之認定結果。
４、再按票據上之權利，對匯票承兌人及本票發票人，自到期日
    起算，見票即付之本票，自發票日起算，3 年間不行使，因
    時效而消滅；又消滅時效因依督促程序，聲請發支付命令而
    中斷；時效中斷者，自中斷之事由終止時，重行起算；經確
    定判決或其他與確定判決有同一效力之執行名義所確定之請
    求權，其原有消滅時效期間不滿5 年者，因中斷而重行起算
    之時效期間為5 年，票據法第22條第1 項、民法第129 條第
    2 項第1 款、第137 條第1 項、第3 項定有明文。
５、本件被告係持系爭本票向士林地方法院聲請核發系爭支付命
    令，前已述及，是其所據者，無非對發票人即原告之票款請
    求權，則依上開票據法第22條第1 項前段及民法第129 條第
    2 項第1 款之規定，被告就系爭本票對原告之給付票款請求
    權3 年之時效期間，業因被告聲請發系爭支付命令而中斷，
    並自中斷之事由終止時即系爭支付命令確定之88年7 月13日
    重行起算，且被告就系爭本票對原告之給付票款請求權，其
    消滅時效之期間亦延長為5 年。則計至93年7 月13日止，被
    告請求權之消滅時效期間即已完成，並無疑義。至被告雖抗
    辯稱其就系爭本票之權利，應適用民法第125 條規定15年之
    時效期間等語，然此抗辯既核與上開法律之明文規定相背，
    即屬全無足採，無庸再予論究。
６、又按消滅時效，因開始執行行為或聲請強制執行而中斷，民
    法第129 條第2 項第5 款亦有明文。本件被告於取得確定之
    系爭支付命令後，雖如前述，其請求權已延長為5 年至93年
    7 月13日為止。然查，被告係遲至94年12月20日始以系爭支
    付命令為執行名義，而向本院民事執行處聲請對原告為強制
    執行，此業經本院依職權調閱本院94年度執字第35337 號卷
    宗查核被告聲請強制執行狀上本院收狀日期章之印文無誤（
    影本見本院卷第87頁），是顯已逾被告就系爭本票之請求權
    時效期間甚明。此外，被告復自陳其並無其餘對原告起訴或
    聲請強制執行之行為（見本院卷第61、62頁），亦即被告在
    上開系爭本票請求權時效期間完成前，並再無對原告為足以
    中斷時效之行為，亦足認定。
７、基上所陳，被告對原告系爭本票之債權，其請求權已逾消滅
    時效期間乙節，已足認定明確。
五、按執行名義成立後，如有消滅或妨礙債權人請求之事由發生
    ，債務人得於強制執行程序終結前，向執行法院對債權人提
    起異議之訴。如以裁判為執行名義時，其為異議原因之事實
    發生在前訴訟言詞辯論終結後者，亦得主張之，強制執行法
    第14條第1 項定有明文。本件被告對原告所聲請之本院94年
    度執字第35337 號強制執行事件迄本件言詞辯論終結時止，
    其強制執行程序尚未終結，業經本院調卷核對無訛，而被告
    對原告之執行名義即系爭支付命令成立後，其請求權又已罹
    於消滅時效期間，復經認定如前，則揆諸上揭法律規定，原
    告提起本件異議之訴，請求撤銷本院94年度執字第35337 號
    所為之強制執行程序，自屬於法有據。
六、另查，本院94年度執字第35337 號強制執行事件，已經對原
    告及訴外人即原告任職之桃園航勤股份有限公司發債權移轉
    命令，並已由被告收取合計66,785元之事實，業據本院調卷
    核閱屬實，並為兩造所不爭執，足堪信為真實。
七、按無法律上之原因而受利益，致他人受損害者，應返還其利
    益。雖有法律上之原因，而其後已不存在者，亦同，民法第
    179 條定有明文。可知民法上不當得利請求權之成立，須以
    無法律上之原因而受利益，並致他人受損害為其要件。本件
    被告據以聲請上開強制執行事件，其所據之執行名義係系爭
    已確定之支付命令，前已述及，雖系爭支付命令所列請求權
    之消滅時效已經完成，惟按「消滅時效完成，僅債務人取得
    拒絕履行之抗辯權，得執以拒絕給付而已，其原有之法律關
    係並不因而消滅。在土地買賣之情形，倘出賣人已交付土地
    與買受人，雖買受人之所有權移轉登記請求權之消滅時效已
    完成，惟其占有土地既係出賣人本於買賣之法律關係所交付
    ，即具有正當權源，原出賣人自不得認係無權占有而請求返
    還。」最高法院85年台上字第389 號判例意旨足資參照。依
    同一法理，本票執票人對發票人之給付票款請求權之消滅時
    效雖已完成，惟執票人所收取發票人給付之票款，係本於原
    有之票據關係，仍不能認為係屬無法律上之原因而受利益。
    是被告雖已執行取得原告之薪資共66,785元，仍非不當得利
    ，原告請求被告返還，揆諸上揭法律規定及說明，尚有未合
    ，不應准許。
八、從而，原告依強制執行法第14條第1 項規定之法律關係，請
    求撤銷本院94年度執字第35337 號強制執行事件所為之強制
    執行程序，為有理由，應予准許。另原告依民法第179 條規
    定之法律關係，請求被告返還原告66,785元及自起訴狀繕本
    送達翌日起至清償日止，按年息5% 計 算之利息，則為無理
    由，應予駁回。
九、本件事證已臻明確，兩造其餘攻擊防禦方法及舉證，核於判
    決之基礎及結果無影響，無庸一一論列，附此敘明。
據上論結，本件原告之訴為一部有理由，一部無理由，依民事訴
訟法第79條，判決如主文。
中    華    民    國    95    年    5     月     4    日
                      民事第二庭  法  官  張震武
以上正本係照原本作成
如對本判決上訴，須於判決送達後20日內向本院提出上訴狀
中    華    民    國    95    年    5     月     4    日
                                  書記官  李家
┌─────────────────────────────────────────────┐
│附表：                                                                   95年度訴字第333號│
├────┬─────┬──────┬──────┬─────┬──────────────┤
│發 票 人│面      額│ 發  票  日 │ 到  期  日 │票      號│備                        註│
│        │（新臺幣）│            │            │          │                            │
├────┼─────┼──────┼──────┼─────┼──────────────┤
│林志達  │1,000萬元 │87年1 月5 日│87年3 月12日│TH0000000 │本票上其他記載事項：        │
│即林冠霖│          │            │            │          │1.本本票免作成拒絕證書。    │
│        │          │            │            │          │2.付款地：新莊市○○路728 號│
│        │          │            │            │          │  10樓。                    │
│        │          │            │            │          │3.背書人為劉美桂。          │
└────┴─────┴──────┴──────┴─────┴──────────────┘


司法院資訊處製作；財團法人民間司法改革基金會備份。
